---
title: "HiSSE Visualizaciones"
date: "2026-01-24"
output: html_document
---

*Descargate este archivo* [R-Markdown](hisse_visualizaciones.Rmd)*. Este archivo contiene todo el código de esta página.*

## Organizando tus librerias

Para este tutorial necesitaremos los siguientes paquetes. Importante: El paquete RevGadgets esta disponible directamente con install.packages("RevGadgets") pero vamos a revisar una versión especial que es la que grafica mapas estocásticos. Por esa razón vamos a bajar la versión que se indica aquí, así que. sigue las instrucciones como se indican abajo.

```{r setup, include=FALSE}
#install.packages("devtools")
#install.packages("coda")
#install.packages("phytools")
#install.packages ("ggplot2")
#install.packages ("dplyr")
## Instalar treeio
#if (!require("BiocManager", quietly = TRUE))
#  install.packages("BiocManager")
#BiocManager::install("treeio")

##Instalar ggtree
#if (!require("BiocManager", quietly = TRUE))
#  install.packages("BiocManager")
#BiocManager::install("ggtree")

# Importante: no instales install.packages("RevGadgets") porque esto instala desde CRAN. Queremos una version especifica. Por favor sigue la instruccion de abajo. Si ya habias instalado revgadgets por favor reinicia y reinstala asi

#devtools::install_github("revbayes/RevGadgets@stochastic_map",force=TRUE)

library(coda)
library(phytools)
library(ggplot2)
library(dplyr)
library(RevGadgets)
```

## Convergencia del MCMC

1. Baja los siguientes archivos y pegalos en la carpeta **hisse_visualizaciones**:
    -   [Primera corrida del MCMC](hisse_polinizacion_run_1.log)
    -   [Segunda corrida del MCMC](hisse_polinizacion_run_2.log)

Revisemos la convergencia básica

```{r}
# Con el paquete coda
mcmc_run1 <- readTrace(path ="hisse_polinizacion_run_1.log", burnin = 0.1)
mcmc_trace <- as.mcmc(mcmc_run1[[1]])
traceplot(mcmc_trace)
effectiveSize(mcmc_trace)
```

Ahora hagamos un mejor trabajo con los gráficos de convergencia

```{r}
# Esta parte se hace con ggplot2 y con RevGadgets
mcmc_run1 <- readTrace(path ="hisse_polinizacion_run_1.log", burnin = 0.1)
mcmc_run1<-data.frame(mcmc_run1)
mcmc_run1<- cbind(mcmc_run1,run=rep("run 1",length(mcmc_run1$Iteration)))

mcmc_run2 <- readTrace(path ="hisse_polinizacion_run_2.log", burnin = 0.1)
mcmc_run2<-data.frame(mcmc_run2)
mcmc_run2<- cbind(mcmc_run2,run=rep("run 2",length(mcmc_run2$Iteration)))

mcmc_table<-rbind(mcmc_run1,mcmc_run2)

trace_plot<- ggplot(mcmc_table, aes(x=Iteration,y=Posterior,group=run))+
              geom_line(aes(color=run))+
              theme_classic()
trace_plot

#Aqui se nota que hay que cortar un poco mas de burn-in (15,000 generaciones), asegúrense siempre de cortar mas valores si hace falta
```

## Estimadores de las tasas

Queremos graficar y obtener estadísticas resumen de los parametros de interés. Recordemos que para el modelo hisse los parámetros que estimamos van a ser los siguientes:


-   Tasas de transición$$q_{0A1A}, q_{1A0A}, q_{0B1B}, q_{1B0B},q_{0A0B}, q_{0B0A}, q_{1A1B}, q_{1B1A}$$

-   Tasas de transición entre estados escondidos $q_AB, q_BA$ (se llaman hidden_rate en el código de RevBayes)

-   Tasas de diversificación neta $$r_{0A}=\lambda_{0A}-\mu_{0A},r_{1A}=\lambda_{1A}-\mu_{1A},r_{0B}=\lambda_{0B}-\mu_{0B}, r_{1B}=\lambda_{1B}-\mu_{1B}$$

-   Alternativo: la fracción de extinción $$\epsilon_{0A}=\mu_{0A}/\lambda_{0A}, \epsilon_{1A}=\mu_{1A}/\lambda_{1A}, \epsilon_{0B}=\mu_{0B}/\lambda_{0B},\epsilon_{1B}=\mu_{1B}/\lambda_{1B}$$

-   Frecuencias de la raíz

Para los modelos más complicados siempre prefiero graficar violines, y tener más control en los colores y la figura, por eso mi selección de ggplot2. La comparación de violines es super útil.

## Graficando tasas de transición

```{r}
# Esta parte se hace con ggplot2
traitcols <- c("#3D348B", "#5A4FCF","#F18701", "#F35B04", "#1B7F3A", "#4CAF72","#D4A300", "#F2D15C")

hisse<- read.table("hisse_polinizacion_run_1.log", header=TRUE)
hisse<- hisse[-seq(1,15000,1),] # nunca olvidemos quitar el burn-in con esta instrucción tengo mas control de cuantas iteraciones remuevo.

tasas_transicion <- data.frame(dens=c(
         hisse$q_0A1A,hisse$q_1A0A, 
         hisse$q_0B1B,hisse$q_1B0B, 
         hisse$q_0A0B,hisse$q_0B0A,
         hisse$q_1A1B,hisse$q_1B1A),
  rate=rep(c("q_0A1A","q_1A0A","q_0B1B","q_1B0B","q_0A0B","q_0B0A","q_1A1B","q_1B1A"),each=length(hisse$q_0A1A))
  )

tasas_transicion$rate <- 
  factor(tasas_transicion$rate,
         levels = c("q_0A1A","q_1A0A","q_0B1B","q_1B0B","q_0A0B","q_0B0A","q_1A1B","q_1B1A"))


violin_transitions<- ggplot(tasas_transicion,aes(x=rate,y=dens, fill=rate))+
  geom_violin(trim=FALSE)+
  labs(title="Tasas de transicion")+
  scale_fill_manual( values = traitcols)+
  theme_classic()
violin_transitions
```

**¿Cuál es la interpretación del gráfico?¿Existen diferencias?** R:Tu Respuesta

Ahora vamos comparar Transiciones entre estados escondidos

```{r}
## Vamos a crear una tabla de las diferencias entre las transiciones
test_tasas_transicion_hisse<-
  data.frame(
  dens=c((hisse$q_0A1A - hisse$q_1A0A),(hisse$q_0B1B - hisse$q_1B0B),
         (hisse$q_0A1A - hisse$q_0B1B),(hisse$q_1A0A - hisse$q_1B0B),
         (hisse$q_0A0B - hisse$q_0B0A),(hisse$q_1A1B - hisse$q_1B1A),
         (hisse$q_0A0B - hisse$q_1A1B),(hisse$q_0B0A - hisse$q_1B1A)),
  difference=rep(c("q_0A1A - q_1A0A","q_0B1B - q_1B0B",
                   "q_0A1A - q_0B1B","q_1A0A - q_1B0B",
                   "q_0A0B - q_0B0A","q_1A1B - q_1B1A",
                   "q_0A0B - q_1A1B","q_0B0A - q_1B1A"
                   ),each=length(hisse$q_0A1A)))

test_tasas_transicion_hisse$difference <- 
  factor(test_tasas_transicion_hisse$difference,
         levels = c("q_0A1A - q_1A0A","q_0B1B - q_1B0B",
                    "q_0A1A - q_0B1B","q_1A0A - q_1B0B",
                    "q_0A0B - q_0B0A","q_1A1B - q_1B1A",
                    "q_0A0B - q_1A1B","q_0B0A - q_1B1A"))

violin_hidden <- ggplot(test_tasas_transicion_hisse,aes(x=difference,y=dens, fill=difference))+
  geom_violin(trim=FALSE,draw_quantiles = c(0.025, 0.975))+ #Intervalos de maxima probailidad
  labs(title="Tasas de transición entre estados escondidos ")+
  geom_hline(yintercept = 0, linetype = "dashed", lwd = 1)+
  scale_fill_manual( values = traitcols)+ 
  theme_classic()+
  theme(legend.position = "none",  plot.title = element_text(hjust = 0.5),axis.text.x = element_text(angle = 45, hjust = 1))

violin_hidden

```

**¿Cuál es la interpretación del gráfico?¿Existen diferencias?** R:Tu Respuesta

## Graficando tasas de diversificación

```{R}
# Esta parte se hace con ggplot2

divcols<-c("#E63946","#1D3557","#F3A5AB", "#457B9D")

# Recuerda de RevBayes 1=0A, 2=1A, 3=0B, and 4=1B
tasas_diversificacion_neta <- data.frame(dens=c(hisse$speciation.1.-hisse$extinction.1.,hisse$speciation.2.-hisse$extinction.2., hisse$speciation.3.-hisse$extinction.3.,hisse$speciation.4.-hisse$extinction.4.) ,rate=rep(c("net_div_0A","net_div_1A","net_div_0B","net_div_1B"),each=length(hisse$speciation.1.)))

tasas_diversificacion_neta$rate<- factor(tasas_diversificacion_neta$rate,levels=c("net_div_0A","net_div_1A","net_div_0B","net_div_1B"))

violin_diversificacion<- ggplot(tasas_diversificacion_neta,aes(x=rate,y=dens, fill=rate))+
  geom_violin(trim=FALSE)+
  labs(title="Tasas de diversificación neta")+
  scale_fill_manual( values = divcols)+
  theme_classic()
violin_diversificacion
```

**¿Qué podemos concluir de este gráfico?**

## ¿Prueba de hipótesis: La polinización esta asociada a la diversificación?

Una de las ventajas más importante de las distribuciones posteriores es que rápidamente podemos concluir si dos parámetros son iguales o distintos. Formalicemos entonces la prueba de hipotésis para saber si el caracter esta asociado a la diversificación.

Construimos dos estadísticas de resumen que son las diferencias entre la diversificación neta de 0 y 1 para el estado A y el estado B respectivamente:

-   $$T_A= (\lambda_{0A}-\mu_{0A})-(\lambda_{1A}-\mu_{1A})$$
-   $$T_B= (\lambda_{0B}-\mu_{0B})-(\lambda_{1B}-\mu_{1B})$$

Si estas diferencias son 0 con alta probabilidad esto significa que la polinización y sus estados no hacen la diferencia en el proceso de diversificación.

```{R}
# Esta parte se hace con ggplot2

difcols<-c("#FF006E","#FFC2DC")
T_diferencias<- data.frame(dens=c((hisse$speciation.1.-hisse$extinction.1.)-(hisse$speciation.2.-hisse$extinction.2.),(hisse$speciation.3.-hisse$extinction.3.)-(hisse$speciation.4.-hisse$extinction.4.)),diferencia=rep(c("T_A","T_B"),each=length(hisse$speciation.1.)))

violin_difference<- ggplot(T_diferencias,aes(x=diferencia,y=dens, fill=diferencia))+
  geom_violin(trim=FALSE,draw_quantiles = c(0.025, 0.975))+
  labs(title="Estadisticas resumen")+
  scale_fill_manual( values = difcols)+
  geom_hline(yintercept = 0,linetype="dashed",lwd=1)+
  theme_classic()

# Observemos que 0 cruza la diferencia entre las tasas lo que quiere decir que pueden ser iguales
violin_difference
```

**¿Cuál es la interpretación del gráfico?¿Existen diferencias?** R:Tu Respuesta

Formalizando la prueba de hipótesis $$ H_0: T_A=0 \textrm{ y } T_B=0$$

```{R}
# Esta parte se hace con dplyr

cuantiles <- T_diferencias %>% group_by(diferencia)%>%reframe(res=quantile(dens,probs=c(0.025,0.975)))
cuantiles
```

Observamos que el intervalo de credibilidad del 95% de la distribución de $$T_A$$ es (-0.284, 0.389) y el intervalo de credibilidad del 95% de la distribución de $$T_B$$ es (-0.636, -0.013). Cómo 0 pertenece al intervalo $$T_A$$, significa que el tempo de la diversificación para A es igual, mientras 0 **no** pertenece al intervalo $$T_B$$entonces significa que el tempo de la diversificación para el estado 1 es diferente. **Importante**: Noten que en las pruebas de hipótesis bayesiana no utilizo, p-valores, ni significancia, ni rechazo, solo probabilidad e intervalos de credibilidad. Esto sucede porque la manera en que interpretamos probabilidad en bayesiana es distinto. Tengan cuidado cuando interpreten.

**Segunda parte**: ¿Qué pasa con los estados escondidos?

Construimos dos estadísticas de resumen que son las diferencias entre la diversificación neta de A y B para el estado 0 y el estado 1 respectivamente:

-   $$T_0= (\lambda_{0A}-\mu_{0A})-(\lambda_{0B}-\mu_{0B})$$
-   $$T_1= (\lambda_{1A}-\mu_{1A})-(\lambda_{1B}-\mu_{1B})$$

Si estas diferencias son 0 con alta probabilidad esto significa que hay cambios en el tempo de la diversificación pero se deben a algo más que nosotros no medimos en la filogenia.

```{R}
# Esta parte se hace con ggplot2

difcols<-c("#1DB32C","#BFEEC3")
T_diferencias<- data.frame(dens=c((hisse$speciation.1.-hisse$extinction.1.)-(hisse$speciation.3.-hisse$extinction.3.),(hisse$speciation.2.-hisse$extinction.2.)-(hisse$speciation.4.-hisse$extinction.4.)),diferencia=rep(c("T_0","T_1"),each=length(hisse$speciation.1.)))

violin_difference<- ggplot(T_diferencias,aes(x=diferencia,y=dens, fill=diferencia))+
  geom_violin(trim=FALSE,draw_quantiles = c(0.025, 0.975))+
  labs(title="Estadisticas resumen")+
  scale_fill_manual( values = difcols)+
  geom_hline(yintercept = 0,linetype="dashed",lwd=1)+
  theme_classic()

violin_difference

```

**¿Cuál es la interpretación del gráfico?¿Existen diferencias?** R:Tu Respuesta

Formalizando la prueba de hipótesis $$ H_0: T_0=0 \textrm{ y } T_1=0$$

```{r}
# Esta parte se hace con dplyr

cuantiles <- T_diferencias %>% group_by(diferencia)%>%reframe(res=quantile(dens,probs=c(0.025,0.975)))
cuantiles
```

Observamos que el intervalo de credibilidad del 95% de la distribución de $$T_0$$ es (-0.452, -0.195) y el intervalo de credibilidad del 95% de la distribución de $$T_1$$ es (-1.024, -0.339). Cómo 0 **no** pertenece a estos intervalo entonces $$P(H_0\lvert Datos)<0.05$$ lo que significa que el tempo de la diversificación para A y B es diferente. Este resultado unido al resultado anterior indican que el tempo cambia debido a algo más que nosotros no medimos pero se manifiesta en el árbol. Estos resultados son equivalentes ajustar el modelo de caracter independiente CID y seleccionarlo, indicando que la diversificación es independiente del caracter de interés.

